【裁判字號】    90,台上,6214
【裁判日期】    901011
【裁判案由】    盜匪
【裁判全文】
最高法院刑事判決                                九十年度台上字第六二一四號
    上   訴   人  台灣高等法院檢察署檢察官
    上訴人即被告  甲○○
右上訴人等因被告盜匪案件，不服台灣高等法院中華民國九十年七月十七日第二審更
審判決（八十九年度重上更(六)字第一六○號，起訴案號：台灣台北地方法院檢察署八
十三年度偵緝字第一五九號），提起上訴，本院判決如左：
    主  文
原判決撤銷，發回台灣高等法院。
    理  由
本件原判決認定上訴人即被告（下稱被告）甲○○與已判決確定之方啟鈞（綽號阿德
）共謀強劫財物而尋覓犯罪對象，因方啟鈞與張憲全（已判決確定）相識，張曾從事
代書業務，辦理地下錢莊貸款，知金主即被害人陳震鑾頗有積蓄，方啟鈞從而得知，
二人竟與被告、「阿興」、「小金」等成年男子，共同意圖為自己不法之所有，基於
共謀劫財之犯意聯絡，於民國七十八年三月二十一日下午六時許，五人在台北市○○
○路御花園餐廳見面，由張憲全說明陳震鑾之錢財狀況及其住宅周圍環境，俾便佈置
進行強劫。主意既定，翌（二十二）日又由方啟鈞約張憲全在台北市○○路○段國際
學舍（現已拆除，七號公園旁）附近見面，旋即與被告、「阿興」、「小金」等人驅
車前往台北市內湖區某山上公墓，共謀強劫之方式步驟，被告以陳震鑾與張憲全熟識
，提議必須置陳震鑾於死，以免日後敗露。同日下午四時四十分許，一夥五人即按預
定計劃前往台北市○○○路○段一六○巷三－一號二樓陳震鑾住宅，由陳震鑾熟識之
張憲全按門鈴，騙取陳震鑾開門，進入陳宅後，由張憲全介紹被告等與陳震鑾認識後
，張憲全旋即藉故先行離去，被告等隨即依計綑綁陳震鑾至臥房，開始搜尋財物，惟
因陳震鑾錢財均存放銀行或貸款他人而無所獲，被告等乃予毆打，由「阿興」持屋內
之水果刀猛刺陳震鑾左、右小腿，被告則故意燒燬房、地所有權狀等證件，俾使陳震
鑾交出財物。張憲全於同日晚上七時十分許再行返回陳宅，在客廳上觀看搜尋財物及
強暴脅迫陳震鑾交付財物之結果。陳震鑾因不堪被告等人之綑綁、刺戮，以致不能抗
拒，而交出其所有第一商業銀行提款卡（帳號000－00－000000）一張，
並在脅迫下告知提款密碼。渠等復意圖為自己不法之所有，由被告持該提款卡於同日
晚上九時四十六分、四十八分及四十九分許，前往第一商業銀行南京東路分行接續冒
領存款新台幣（下同）二萬元、三萬元、三萬元，共八萬元後返回陳宅。又共同逼令
陳震鑾簽發如原判決附表所示支票三張，並劫取大同股份有限公司所簽發之支票三張
（付款人、號碼、票載日及金額均不詳），乙種存款簿一本及陳震鑾名義之印章一顆
。被告等五人見別無錢財可得，即依事先計劃殺害陳震鑾滅口，由「阿興」取下電話
線交由方啟鈞等人綑綁陳震鑾上身，再將其臉部朝下強壓於床上，陳震鑾受重創及壓
制顏面偏右側、鼻頭壓歪、左側顏面局部浮腫、舌微吐、上下口唇內膜壓挫形成瘀血
斑，左側膝關節（外側）下四公分處有一‧五×○‧四×九‧五公分銳器刺傷、左腳
內側中有一‧○×○‧二×○‧五公分銳器刺傷、右膝關節下方有一‧○×○‧二及
一‧三×○‧三×七‧○及○‧九×○‧二×○‧五公分銳器刺傷、右足背中部有一
‧○×○‧二公分銳器刺傷，當場窒息死亡。嗣被告等五人即駕車揚長而去，至台北
市金爺賓館十一樓分贓等情，因而撤銷第一審判決，改判仍依牽連關係，從一重論處
被告共同強劫而故意殺人罪刑之判決，固非無見。
惟查：(一)「被告（包括具有共犯或其他相牽連關係之共同被告）之自白，不得作為有
罪判決之唯一證據，仍應調查其他必要之證據，以察其是否與事實相符」，刑事訴訟
法第一百五十六條第二項定有明文，立法目的，在以補強證據擔保被告自白之真實性
。亦即以補強證據之存在，藉以限制合法自白在證據上之價值，俾發現實質的真實，
即使被告之自白出於任意性，然若別無其他補強證據足以擔保其自白確與事實相符，
該自白仍非刑事訴訟法上得據之為認定被告犯罪事實之證據，當不得單憑此而為被告
不利之認定。本件原判決認定被告有參與本件犯行，係以共犯方啟鈞、張憲全於警訊
時之不利於己，且不利於被告之自白為唯一證據，但方、張二人前後所供，並不一致
（參原審更(四)卷(一)第二十五頁至第二十七頁，卷(二)第四十四頁至第四十八頁）。尤方
啟鈞既稱與被告是從小相識長大的同鄉朋友云云（偵字第二九六號卷第三頁），但所
稱：「志成就是甲○○，男五十二年次……其母黃雪娥……妹黃瓊霞」（同前卷第三
頁反面），則與卷附戶籍謄本所載被告係五十五年四月十七日出生，母為「黃美雲」
（同前卷第二十四頁），不相符合。與另案即其被訴案件供稱：「與甲○○是在西門
町認識的，他在台北開理髮廳」及「他住嘉義朴子，年紀二十八至三十歲」（原判決
第八頁第七、八行，按原審並未影印方、張二人被訴案卷之相關筆錄附卷，致原判決
所引用之卷證，是否與該案卷內資料相符合，本院無從判斷）云云，亦不相符。而被
告則稱：伊僅在當兵前到過台北，且曾在嘉義縣朴子鎮經營理髮廳等語（原判決第八
頁第二、三行，另參閱偵緝字卷第三十頁，原審更(四)卷(一)第三十九頁反面、第七十九
頁），與方啟鈞之前開供述，亦不相同，實情究何﹖原審未深入詳予究明，亦未進一
步就其他證據查明方、張二人之自白是否確與事實相符，僅以「衡之被告確曾住台北
市，且曾經營理髮廳，則方啟鈞就認識被告及被告經營理髮廳之地點之供述，或因一
時混淆而有不符，又就他人年紀大小之判斷，可能因他人之體型、膚色、長相等及各
人主觀認知而有所歧異，因被告身材壯碩，膚色稍黑，而方啟鈞年逾三十，又與被告
認識多年，想其年齡亦必相近，而臆測被告年紀二十八至三十歲，容有誤差」（按依
卷內資料，方啟鈞為四十八年一月二十四日出生，被告為五十五年四月二十七日生，
二人年齡相差七歲有餘，設若二人於成年後始行認識，因個人經歷之不同，純就外表
而觀，或有誤認年齡之可能。但二人既係「從小認識長大的同鄉朋友」，二人年齡又
相差七歲，方啟鈞上國中時，上訴人甫為國小一年級，因有小時候之印象，於對方年
齡之認識，按諸常情，當少有誤認之可能，縱有誤認，亦不至將比自己小七歲之人誤
認為與自己年齡相若）、「被告與方啟鈞早已熟識，方啟鈞應無誤認之可能」、「方
啟鈞既與被告自小認識，應不致指認錯誤，至被告之母黃美雲於本院前審雖到庭供證
其無雪娥之名云云。惟查被告之母戶籍登記姓名為黃美雲，但一般以偏名、小名稱呼
者，亦非無有，其母是否有偏名、小名尚未可知，然其確有一妹名為『卿霞』，卿與
瓊之台語發音非常近似，則共犯方啟鈞供稱被告有妹名『瓊霞』，以台語發音並無錯
誤」云云（原判決第八頁第九行至第十四行、第八頁倒數第一行至第九頁第一行、第
十七頁第十二行至第十七行），而遽採其二人之自白為被告參與本件犯行之判決基礎
。另按證人係以親身之經歷為證據之方法，如非親身之經歷，而係聽自「傳聞」，即
屬「傳聞證據」，並無證據能力。本件證人吳麗餘於警訊時問：「你和蔡世（氾）城
是否知道方啟鈞等人犯殺人強盜案﹖」，固答：「是的」，並稱：「警方所提供之甲
○○相片就是這個殺人案的甲○○」云云，但微論其於嗣後已堅詞否認其之上開供述
為真正，並稱：「我是看到報紙才知道」等語（一審卷第五十六頁）。原判決亦未認
定吳麗餘於被告等謀議或行劫時曾在場親聞或目睹，則其所稱「知道方啟鈞等殺人強
盜」、「甲○○為殺人犯」云云，依據為何﹖係其親眼所見、親耳所聞，抑或依據傳
聞﹖聽自何人﹖原審未先予究明，即率採其上開證言為判決基礎之一（原判決第十三
頁倒數第一行至第十四頁第四行）。又證人於審判外之陳述，除法律另有規定者外，
不得作為證據，為刑事訴訟法第一百五十九條所明定。本件被告一再主張案發當時，
其正在朴子市上海灘卡拉ＯＫ店擔任現場經理，並未離開等語，證人許瑞典、陳麗珠
亦均到庭為被告有利之證言，許瑞典另稱上海灘卡拉ＯＫ店七十八年間所僱員工尚有
「小萍」、「露露」及張國賓、黃淑美等人，而「小萍」、「露露」之真實姓名為何
﹖原審並未予以查明，僅以電話聯繫，「小萍」表示不願作證；「露露」則稱不認識
被告，未曾與被告同事過云云（原判決第二十四頁第一行至第三行），但其二人既未
經原審傳喚調查，所為上開陳述，自屬證人於審判外之陳述，依上開法條規定，並無
證據能力，尤「小萍」既表示不願作證，更不能資為被告有利或不利之證明。至張國
賓、黃淑美二人雖亦稱未曾與被告同事過云云，但查被告在該上海灘卡拉ＯＫ任職時
間為七十八年一月至五月（原審上重訴卷第五十一頁反面、更(四)卷(一)第八十頁反面、
第一一六頁），而張、黃二人則係於七十八年六月以後，始至該店工作（原審更(四)卷
(一)第一五八頁、第一五九頁），茲原判決亦認張國賓所稱：「……我在七十八年八月
底至警校受訓，我在受訓之前曾經在上海灘卡拉ＯＫ上班，上班約二、三個月時間…
…」等語之供述「應堪採據」（原判決第二十頁倒數第二行至第二十一頁第七行）云
云，則二人在該卡拉ＯＫ店任職之時間既與被告不同，所為上開證言，自亦難為被告
於案發當時未在該卡拉ＯＫ店任職之證明，原審竟援引上開四證人之證詞，說明「小
萍、露露、張國賓、黃淑美既係上海灘卡拉ＯＫ七十八年間之員工，卻均未曾與被告
共事，已違常情」，據以認被告之辯解及證人許瑞典之證言，均難採信（原判決第二
十四頁第一行至第十四行）。再被告之親友為被告有利之證言，其證明力如何，固屬
事實審法院自由判斷之職權，但其所為判斷，仍應受論理法則之支配（本院三十一年
上字第一六八號判例參照）。本件證人即被告之妻王淑珠於原審已先後二次到庭為有
利於被告之證言，明確證稱：七十八年三月二十二日被告確曾在上海灘卡拉ＯＫ店上
班等語（原審更(一)卷第三十四頁、更(六)卷(二)第三七三頁）。原審對其上開證言，何以
不足採信，未置一詞，率以「證人王淑珠係被告之配偶，其證言偏頗，迴護被告，在
所難免」，再置王淑珠上開明確之供述於不論，而以「其於本院調查時證稱：我們在
七十九年十月十日結婚，在七十七年底認識，從認識到結婚，他在嘉義朴子上班，我
二人認識到結婚他都在該處工作，做到七十八年六、七月份，他改到理容中心上班，
也是在朴子，從認識到結婚期間，我們每月見三、四次面，但每天都有通電話，印象
中他在『上海灘』工作期間沒有請過假，也沒有到過台北」，說明「既無其他證據證
明被告於案發當日確係在上海灘卡拉ＯＫ店上班，難以憑信」云云（原判決第二十三
頁第一行至第七行），與證據法則均難謂無違。檢察官及被告上訴意旨均指摘原判決
違法，非無理由。案關重典，認仍應發回更審，期臻翔適。
據上論結，應依刑事訴訟法第三百九十七條、第四百零一條，判決如主文。
中      華      民      國     九十     年      十      月     十一     日
                              最高法院刑事第二庭
                                  審判長法官  莊  來  成
                                        法官  謝  俊  雄
                                        法官  白  文  漳
                                        法官  蘇  振  堂
                                        法官  惠  光  霞
      右正本證明與原本無異
                                              書  記  官
中      華      民      國     九十     年      十      月     十五     日


司法院資訊處製作；財團法人民間司法改革基金會備份。
